【裁判字號】    92,上訴,2769
【裁判日期】    971113
【裁判案由】    貪污治罪條例等
【裁判全文】
臺灣高等法院刑事判決                92年度上訴字第2769號
上  訴  人
即  被  告  甲○○
選任辯護人  孫冬生律師
上  訴  人
即  被  告  丙○○
選任辯護人  許坤田律師
上列上訴人等因貪污治罪條例等案件，不服臺灣士林地方法院91
年度訴字第719號，中華民國92年6月13日第一審判決（起訴案號
：臺灣士林地方法院檢察署91年度偵字第8717、10991 號），提
起上訴，本院判決如下：
    主  文
原判決撤銷。
甲○○共同意圖為自己不法之所有，而侵占對於業務上所持有之
物，處有期徒刑參年。
丙○○共同意圖為自己不法之所有，而侵占對於業務上所持有之
物，處有期徒刑貳年肆月；又行使變造私文書，足以生損害於他
人，處有期徒刑陸月，減為有期徒刑參月。應執行有期徒刑貳年
陸月。
    事  實
一、甲○○於民國80年9 月15日起，由台北市立忠孝醫院（下稱
    忠孝醫院，現改為台北市聯合醫院忠孝院區）依「事務管理
    規則」聘僱擔任秘書室工務股技工，依工務股股長指派負責
    忠孝醫院低硫鍋爐油（下稱鍋爐油）之請購、核銷手續等業
    務。丙○○係合立交通有限公司（下稱合立公司）之油罐車
    駕駛人，自85年間起，依忠孝醫院與合立公司簽訂運送鍋爐
    油相關合約，前往中國石油股份有限公司（下稱中油公司）
    五股供油服務中心載運鍋爐油而持有，為從事業務之人。緣
    忠孝醫院鍋爐油之採購及運送，於88年之前均以「鍋爐油運
    送合約」方式訂定，89年之後改依政府採購法由秘書室採購
    股辦理採購案，自90年起由台北市政府衛生局所屬松德院區
    （原台北市立療養院）主辦各市立醫院高級柴油及鍋爐油聯
    合採購案。關於運送油品，忠孝醫院考量成本遂援例於購油
    後，委由合立公司運送。依忠孝醫院與合立公司間運送鍋爐
    油合約之約定，由忠孝醫院委外機電包商駐院主任丁○○每
    日以鐵卷尺丈量鍋爐油，將儲油槽油量記載於「鍋爐運轉操
    作日誌表」上，於鍋爐油未達儲備用量時，通知甲○○填載
    「台北市忠孝醫院公務借款單」請購鍋爐油，依公文程序批
    核後，領取購買鍋爐油之市庫支票，轉交合立公司，排定運
    油日期，再由丙○○持市庫支票向中油公司購買鍋爐油，取
    得中油公司出具之「自動裝油記錄單」後，先至中華地磅站
    會同甲○○過磅，取得油罐車加足油的總重量地磅單，再直
    接將鍋爐油載運至忠孝醫院注油槽注油完竣，由甲○○簽署
    合立公司「運貨簽收存查單」，隨同丙○○前往中華過磅站
    過磅，另取得注完油的空車重地磅單，再由甲○○持前後地
    磅單、合立公司運貨簽收存查單、自動裝油記錄單、電子計
    算機統一發票等資料，黏貼於「台北市立忠孝醫院黏貼憑證
    用紙」上核銷請購鍋爐油，始完成請購、運送鍋爐油之作業
    程序。因丙○○自行經營零售工業用油，遂租用台北市○○
    區○○路21巷34號勝昌汽車修理廠停車位，供己停放車號GE
    -479廢棄油罐車，並將自行購得及以忠孝醫院交付之市庫支
    票購得之鍋爐油，混同存放於上開廢棄油罐車內供己調配運
    送之用，並為符合依約加油時，需將依指定數量完成加油後
    所得之「自動裝油記錄單」交回忠孝醫院核銷備用之目的，
    遂基於行使變造私文書之單一犯意，自87年7 月17日起至88
    年9 月27日止，在台北市○○區○○路某地，接續多次將為
    其他客戶運送油料時所得之「自動裝油記錄單」，以修正液
    塗改後蓋用橡皮印章之方式，變造日期或發油數量完成（變
    造內容詳附表一）後，交予不知情之甲○○再轉交忠孝醫院
    收執而行使，足生損害於中油公司五股供油中心及忠孝醫院
    對於油量管理之正確性。
二、甲○○因兄長入獄需款孔急，利用丙○○負責載運忠孝醫院
    之鍋爐油而持有之機會，竟與丙○○共同意圖為自己不法所
    有之單一犯意聯絡，自88年10月9日起至91年8月19日止，以
    未依規定將全部油料卸下注入忠孝醫院鍋爐內之方式，陸續
    多次將業務上持有忠孝醫院之鍋爐油侵占入己【侵占鍋爐油
    之時間、數量、價值詳如附表二所示（扣除後述5次）】後
    ，再運往勝昌汽車修理廠，並汲取油料注入上開車號GE-497
    號廢棄油罐車內，伺機變賣或再回賣予忠孝醫院，總計其等
    接續侵占鍋爐油價值共達新台幣（下同）約640萬餘元。同
    時期丙○○為達掩飾侵占鍋爐油之目的，另基於行使變造私
    文書之單一犯意，自88年10月9日起至91年8月14日止，在台
    北市○○區○○路某地，接續多次利用為其他客戶運送油品
    取得之「自動裝油記錄單」，以如上開一之手法加以變造，
    交予不知情之甲○○轉交忠孝醫院收執而行使，俾便完成購
    油核銷手續，而足生損害於中油公司五股供油中心及忠孝醫
    院對於油量管理之正確性。
三、嗣於91年8月19日下午2時30分許，甲○○、丙○○以同一手
    法侵占忠孝醫院鍋爐油後，以合立公司所有之車號GE-311號
    油罐車共同運往勝昌汽車修理廠卸下油料時，為法務部調查
    局台北市調查處持搜索票當場查獲，並扣得前開車號GE-311
    號油罐車（內尚有6公秉鍋爐油）、運貨簽收存查單（91年8
    月19日），始獲知上情。
四、案經法務部調查局台北市調查處報請臺灣士林地方法院檢察
    署檢察官偵查起訴。
    理  由
一、查本件於91年12月18日繫屬於原審法院，此有原審法院收文
    章蓋於臺灣士林地方法院檢察署91年12月18日士檢仁91偵87
    17字第9700號函附卷可稽（原審卷第1 頁）。以下所引證據
    均作成於刑事訴訟法92年9月1日修正施行之前，且已依法定
    程序調查，證人羅朝祥、周賢騰、丁○○、呂保聰、曾國唐
    、李春玉、游榮吉、王鎮德等人，均經警詢、偵訊、原審，
    依修正前刑事訴訟法規定，調查、訊問製作筆錄，並無何違
    背程序情況，依修正後刑事訴訟法施行法第7條之3規定，均
    有證據能力。至其餘所引證據，經本院當庭提示，檢察官、
    上訴人即被告丙○○、甲○○及其等選任辯護人等，對於被
    告以外之人於審判外之言詞及書面陳述，表示無意見（本院
    卷二第176頁反面），且當事人未於言詞辯論終結前聲明異
    議，本院審酌該等證據作成之情況，認適於為本件認定事實
    之依據，依刑事訴訟法第159條之5第2項規定，應具有證據
    能力，合先敘明。
二、訊據丙○○對載運忠孝醫院之鍋爐油，有未完全卸入儲油槽
    之事實不諱，惟矢口否認有業務侵占、行使變造私文書犯行
    ，辯稱：因忠孝醫院是二次加油後方給付支票，故伊向同行
    先借或拿提貨單替忠孝醫院墊款，則卸下之鍋爐油非屬忠孝
    醫院所有，自無侵占可言。且伊為配合加油時間，方更改「
    自動裝油記錄單」，因卸油數量與忠孝醫院所需相符，自未
    損害忠孝醫院。又未注油之油量每月僅6 公秉，原判決認定
    侵占油量有誤云云。甲○○對於侵占忠孝醫院之鍋爐油之事
    實坦承不諱，惟辯稱：其等每月僅侵占6 公秉，丙○○每公
    秉僅交付2,500 元，共獲利約50萬元。原判決計算侵占油量
    有誤，蓋丁○○每日僅測量1 次，不足為認定侵占數量之依
    據，應以「固定污染源空氣污然物排放檢測報告書」為忠孝
    醫院使用鍋爐油數量之依據云云。然查：
(一)丙○○、甲○○於88年10月9 日起開始共同侵占忠醫院之鍋
    爐油等情，業據其等於偵查中坦承在卷（偵卷第447 頁），
    核與證人即忠孝醫院電機外包商駐院主任丁○○陳稱：88年
    10起忠孝醫院鍋爐油運油前油位高度相同，注油數量相同，
    惟注油後油位高度不同之現象是不合理的等語（偵卷第44頁
    ）大致吻合，以丁○○與甲○○、丙○○素無仇怨，自無構
    詞誣陷之理，故丙○○、甲○○開始侵占之時點應為應為88
    年10月9日無誤。且甲○○等人侵占鍋爐油數量如何計算，
    亦經證人即法務部調查局調查員曾國唐證述在卷，甲○○如
    何請購、核銷鍋爐油等細節，亦有證人即忠孝醫院政風人員
    乙○○證述為憑。並有忠孝醫院鍋爐運轉操作日誌表多紙、
    台北市立聯合醫院97年1月18日北市醫政字第09730400100號
    函附台北市立忠孝醫院合約書（本院卷三第52至79頁）、同
    院97年6月27日北市醫政字第09732690000號函附台北市立忠
    孝醫院公務借款單、付款憑單（特種基金專用）、付款憑單
    關係通知單（特種基金專用）、黏貼憑證用紙、電子計算機
    統一發票、自動裝油記錄單、中華地磅單、運貨簽收存查單
    等資料、法務部調查局台北市調查處搜證報告表及照片21幀
    附卷為憑。甲○○雖自承：自89年1月起偷（偵卷第371頁）
    ，要與上開所陳齟齬，尚難採認。
(二)丙○○陳稱：合立公司載運鍋爐油至忠孝醫院自85年開始均
    由我負責。我除為忠孝醫院運油外，尚自行對外經營零售工
    業用油。88年開始，甲○○告訴我，他哥哥因為要交保經濟
    困難，向我借錢，並表示借款可以用我載運的鍋爐油抵還，
    遂遵照甲○○指示竊取數公秉鍋爐油，以中油牌照價折算現
    金給他。91年8月19日我接獲甲○○電話要求至忠孝醫院拿
    市庫支票並加油。遂於該日上午將伊油罐車（GE-311）裡面
    原先剩下的油再加上我放置在南港區○○路廢棄油罐車（GE
    -497）裡面的鍋爐油湊成15公秉，再將油運到忠孝醫院，聯
    絡甲○○到場確定15公秉，隨後加油，甲○○在車上告訴我
    要少注鍋爐油，大約20多分鐘後，量得油槽中尚有餘油，隨
    後就駕駛油罐車載甲○○一同離開到南港區○○路卸油。並
    將餘油照中油牌價每公秉7千多元折讓給甲○○。我自忠孝
    醫院侵占之油固定放在南港區○○路廢棄油罐車內，有時要
    送給其他客戶未送完的油也會存放在該處等語（偵卷第420
    、80、182、180、319頁）。以其於91年8月19日遭法務部調
    查局全程跟監拍攝錄影帶，於注油入忠孝醫院注油槽後，尚
    剩餘至少6公秉鍋爐油運回台北市○○區○○路廢棄油罐車
    等情，有跟監錄影帶存卷可參，是上開所陳（除當日侵占油
    品數量外），應堪採信。則丙○○自85年間起，依忠孝醫院
    與合立公司間運送合約關係，負責載運鍋爐油，自屬業務上
    持有鍋爐油之人。又以丙○○自85年間起載運忠孝醫院鍋爐
    油，並私下自行販售鍋爐油，衡情為配合忠孝醫院加油及零
    售販賣時間，應有將自行購得鍋爐油及以市庫支票購買所得
    鍋爐油利用GE-497廢棄油罐車混同調整挪用，已無從區分自
    行購得或市庫支票購得之鍋爐油，則其自88年10月9日起既
    未將所載運之鍋爐油悉數卸入忠孝醫院注油槽內，主觀上自
    有將市庫支票購得之鍋爐油易持有為所有之意圖甚明。至於
    忠孝醫院提供購買鍋爐油之市庫支票之發票日期及兌現日期
    ，雖有部分晚於丙○○應忠孝醫院要求而注油之時間，然因
    丙○○已混同自行購得及市庫購得之鍋爐油，自不影響丙○○侵占鍋爐油事實之認定。至證人戊○○到庭證稱：丙○○
    曾向其借用油品提貨單云云，及市庫支票（發票日期為91年
    8月16日）以證明係墊款先購油後再注油乙情，因丙○○已
    混同所購買之鍋爐油，均尚難據為有利丙○○之認定。
(三)曾國唐證稱：忠孝醫院一位電機技師，以偵查卷第155 頁上
    的鍋爐報告書，由他推估出被侵占油的油量，我們根據這個
    公式，改以扇形面積，估算作成附表二。因附表二所示「油
    位體積計算表」內之「注油前油位」、「注油後油位」二欄
    ，悉依忠孝醫院提供之「鍋爐運轉操作日誌表」而填載，再
    依公式來計算注油前、注油後推算平均的耗油量，且注油後
    的油位已經加上平均的耗油量。例如88年10月22日及88年10
    月27日來算110減76等於34.34除以4等於8.5，即為每天耗油
    量（此乃因每日天候、醫院業務量均有不同，故以甲○○、
    丙○○為忠孝醫院注入鍋爐油當日，其油位與前一次注油後
    之油位高度差距，除以二次注油之間隔日數，據以算出「平
    均耗油量」，計算出該次實際注油體積後，間接推算出侵占
    油量，原審卷第99至101 頁）。參以「鍋爐運轉操作日誌表
    」係忠孝醫院機電主任丁○○等人，每日按時測量填載等情
    ，業據證人丁○○證述在卷（原審卷第94至97頁），雖其等
    僅每天早上清晨測量1次，然鍋爐於每日晚上6點多停爐，故
    隔天早上去測量，早上量的記錄填載於前一天的PM及當天的
    AM等情，亦經丁○○陳明在卷，此鍋爐停爐時間與甲○○所
    陳：鍋爐下班晚上5點半以後熄火至隔日上午5點半再起爐（
    本院卷一第210 頁）相仿，則丁○○所證，應足採認，故鍋
    爐於每日晚上下班後既已停爐，自不因丁○○等每日僅測量
    1 次而影響記錄鍋爐油槽油位之正確性。又忠孝醫院88年10
    月至90年2月以前平均每月鍋爐用油約60公秉，90年3月至91
    年7月每用鍋爐用油平均50公秉，91年8月19日案發後每月鍋
    爐用油平均28公秉，有台北市立聯合醫院97年1 月18日北市
    醫政字第09730400100號函、同院97年6月27日北市醫政字第
    09732690000 號函附統計表、核銷電子計算機統一發票在卷
    可稽（本院卷三第37頁及外放卷），倘以案發前每月用油量
    約60或50公秉，案發後每月用油量約28公秉，二者間之差額
    數量，乘以每次購油之價額，彙算88年10月至91年6 月間，
    金額共7,345,967 元，遠超過附表二所示金額，顯然以「鍋
    爐運轉操作日誌表」，帶入計算式，以此計算表算出之「侵
    占油總量」、「不法所得」，尚非無據。甲○○雖以案發後
    忠孝醫院慢慢裁撤很多機器如洗衣房之機器，鍋爐油需求減
    少云云，倘確實有慢慢裁撤使用鍋爐油之機器，何以案發後
    每月使用鍋爐油量均大致相符，而無慢慢減少之情形，故其
    所辯，不足採信。又證人即忠孝醫院技工李春玉、游榮吉、
    王鎮德均證稱：渠等曾參與丙○○過磅、卸油之過程，丙○○均有確實卸油等語，丙○○陳稱：只在甲○○陪同過磅、
    卸油之機會下，才會侵占等語。衡情業務侵占鍋爐油屬違法
    不能明目張膽而為之犯行，倘非忠孝醫院人員配合處理過磅
    、卸油，尚難由丙○○以一己之力即可獨立完成，故丙○○
    此部分所供，非不可信。參以甲○○供述：91年5月6日、5
    月24日、6月7日、6月28日、7月12日等5 次係其他同事與丙○○過磅、卸油，其餘均係其與丙○○過磅、卸油等情，以
    88年10月9日起至91年4 月4日止之「運貨簽收存查單」均由
    甲○○簽收，有忠孝醫院93年10月18日北市忠醫政字第0936
    0865300 號函附「運貨簽收存查單」等影本在卷為憑（本院
    卷一第217至311頁），而甲○○復自承：忠孝醫院91年4月4
    日至91年8 月19日期間其為承辦人（本院卷二第31頁），足
    見88年10月9日起至91年8月19日止，除上開5 次外，其餘均
    係甲○○負責處理丙○○載運鍋爐油之卸油、過磅事宜，則
    附表二侵占油品數量應扣除此5 次數量。
(四)丙○○、甲○○雖以每月僅侵占6 公秉云云。惟丙○○先供
    述：91年8月19日是甲○○說要6公秉，按照中油牌價每公秉
    7 千多元給他，我只是賺運費，今年大概給他10幾萬元（偵
    卷第99、101 頁）；又稱：以前等油裝滿一車後再回賣給忠
    孝醫院，今年陸陸續續每3公秉、5公秉累積到一車後再回賣
    給忠孝醫院。另伊從忠孝醫院拿到油的費用7,800 元，賣給
    外面8,200元，賺取中間每公秉400元差價等語（偵卷第100
    、101 頁），又供稱：我每次侵占油大約只有2至4公秉（偵
    卷第185頁）；再陳述：甲○○說每次侵占2公秉不正確，剛
    開始是2公秉，後來每次幾乎都是4公秉（偵卷第355、356頁
    ）；又陳述：自88年10月9日至91年8月19日止，總共侵占30
    0 多萬元，每公秉給甲○○7、8千元等語（原審卷第23頁）
    ，最後於本院稱：每個月是否侵占6 公秉，那麼久了，不是
    記得很清楚（本院卷二第138 反面），前後明顯不一，容有
    為維護己身權益而隱瞞所供之嫌，不足採信。甲○○陳稱：
    我與丙○○自89年11月至91年7 月竊取（侵占）鍋爐用油共
    27次，獲利13萬5千元（偵卷第337頁），於本院自承：每公
    秉丙○○給我2,500元，每個月約侵占2次，總共侵占約4、5
    0萬元。整個醫院大約150萬元，因我以黑市價格販賣，所以
    只有50萬元等語（本院卷二第139反面、152反面），前後矛
    盾，亦不足採信。參以丁○○陳稱：91年8 月19日早上忠孝
    醫院鍋爐油槽92公分乃當日清晨5 時親自丈量並紀錄在工作
    日誌上，而注油後111.5 公分油量，是我與法務部調查局人
    員同時丈量，實際增高19.5公分，換算每400加侖消耗量為5
    公分計算，增加高度19.5公分，應係加入1560加侖，換算後
    為5905公升即5.905 公秉（偵卷第45頁），以忠孝醫院歷年
    請購最低數量15公秉為標準，減去上開注油數量，案發當日
    甲○○、丙○○實際應侵占鍋爐油約10公秉，此與曾國唐證
    述：當日現場丙○○油罐車所查獲的油量雖約6 公秉，然甲○○、丙○○侵占油量大約10.04 公秉，乃因當初查獲他們
    時，他們都一直在送油當中（入GE-479廢棄油罐車內），不
    是第一時間之故等語（原審卷102、103頁）大致相符，顯然
    甲○○、丙○○於案發當日侵占油量約10公秉，與附表二所
    示侵占鍋爐油之油量相差無幾（在容許誤差範圍內），益證
    附表二所示侵占油量之計算無誤。且倘甲○○、丙○○每月
    僅侵占6公秉，以每公秉7,950元（平均歷次牌價計算），自
    88年10月起至91年7月止共34個月，合計侵占為1,621,800元
    ，不及丙○○所陳之300 多萬元，亦多於甲○○所供之50萬
    元（甲○○自承：以黑市價格獲利，所得僅50萬元云云，核
    與丙○○自白書內容係以市價給付甲○○不符，偵卷第436
    頁），復不符合甲○○所謂忠孝醫院實際損失150 萬元，故
    其等所辯每月侵占6公秉，均屬虛妄。
(五)如上述，丙○○、甲○○卸油前、後油位僅實際增高19.5公
    分，換算注油量僅5.905 公秉，實際侵占油量約10公秉，故
    案發當日丙○○遭法務部調查局跟監查獲GE-311油罐車內鍋
    爐油測量時雖僅剩餘6公秉，尚難以此即認附表二91年8月19
    日侵占油量10.04 公秉有誤，進而推演附表二數量不正確。
    另附表二關於88年10月9日、89年6月17日、91年7月9日注油
    前油位均高於注油後油位等情，依忠孝醫院機電外包承商駐
    院主任丁○○證稱：忠孝醫院每日鍋爐用油量約400 加侖左
    右，換算成測量油槽之高度約為5公分左右，故前述91年7月
    9日注油後油位72比注油前油位75公分還低3公分之情況，應
    係丙○○注油量低於當日該院耗油量，即原應注油15公秉，
    卻只注入0.27公秉，侵占14.73公秉等情，有法務部調查局9
    6年10月29日肅字第09643163450號函存卷可參（本院卷三第
    4、5頁），故附表二所示侵占數量並無不合理之現象。雖91
    年4 月4日至91年8月19日因甲○○於案發後離職，並無確實
    之應加油量記錄可供查詢，有台北市立聯合醫院94年5月5日
    北市醫忠字第09431911100號函在卷（本院卷一第342頁），
    惟附表二計算標準係以「鍋爐運轉操作日誌表」為基準，且
    亦有購油之核銷電子計算機統一發票為佐證，亦難據此認附
    表二計算基準有何違誤。另「空氣污染物檢測資料彙整表」
    係環保單位為徵收空氣污染防治費所製作1年1次檢測，並非
    每日鍋爐燃燒數據，且甲○○負責油料申購及驗收（實係請
    購、核銷，如後述），曾於90年1月至3月間將油量申請量調
    整為75公秉，以應付當時耗油量，可見當時鍋爐用油超過平
    日用量，此耗油數據無法從「空氣污染物檢測資料彙整表」
    中顯現，故以上開彙整表所推算之燃燒鍋爐用油量並不可採
    ，亦有法務部調查局台北市調查處上開函示在卷可稽，甲○○辯以：「空氣污染物檢測報告書」計算耗油量較科學云云
    ，要難採信。
(六)丙○○於偵查、原審均坦承確實自87年7 月17日起，陸續有
    行使變造附表一所示「自動裝油記錄單」之犯行，並有中油
    公司五股供油服務中心提供之「自動裝油記錄單」及忠孝醫
    院提供經變造之「自動裝油記錄單」供核對比較附卷為憑。
    且依據卷附「台北市立忠孝醫院設備用油委託運送合約補充
    說明」內「1 、運送地點：自油庫運送至甲方油槽。... 從
    油庫注油後，除配合甲方人員過磅外，應直接運送至甲方油
    槽，中途不得停留他處。2 、卸油前後需經甲方檢查再放行
    ，乙方並需提供該次油料相關資料（如黏度、比重、硫分、
    灰分）供甲方參考」等語觀之，顯見忠孝醫院對於鍋爐用油
    運送之風險管控方式，為油罐車需自油庫（五股供油中心）
    注油取得油料相關資料（自動裝油記錄單），及配合過磅（
    中華地磅站），並不得中途停留他處，目的在確保丙○○載
    運至忠孝醫院之油量確實為市庫支票所購得之數量。依附表
    一「真實與偽造油單資料比較表」內容以觀，丙○○變造手
    法為變造「日期、時間」、「發油數量」或「以他種油品油
    單代替鍋爐油」。是以忠孝醫院、中油五股供油中心因丙○○之變造犯行，無從以「自動裝油記錄單」追蹤、判斷丙○○載運之油品數量、種類，亦無從查明油品之品質、成分，
    甚且因此等變造「自動裝油記錄單」行為，肇致日後追查丙○○等侵占油品數量、忠孝醫院計算所受損害等均產生一定
    困難度，益徵丙○○變造「自動裝油記錄單」之行為確有肇
    致交易安全之損害甚明。丙○○變造「自動裝油記錄單」後
    ，待完成載運鍋爐油後，轉交不知情甲○○再轉交忠孝醫院
    而加以行使，顯已生損害於忠孝醫院對鍋爐油注入油品之數
    量、品質暨中油公司五股供油中心對出油數量管理之正確性
    無疑。丙○○事後否認有變造行為，且實質上無生損害於他
    人等情，均屬無稽，核無可採。又甲○○自始至終均否認知
    悉丙○○行使變造「自動裝油記錄單」，此為丙○○所不爭
    執，則甲○○所為尚不涉及行使變造私文書犯行。
(七)綜上所述，丙○○、甲○○前開所辯，均屬飾卸之詞，不足
    採信。本件罪證已明，丙○○等人犯行堪以認定，應予依法
    論科。至甲○○聲請傳喚曾國唐、丁○○、王清風；丙○○
    聲請傳喚曾國唐、王清風，因原審已傳喚曾國唐、丁○○，
    且事證已明，自無庸再予傳喚。另函請中華鍋爐協會鑑定乙
    事，已捨棄調查，亦無庸再予調查，附此敘明。
三、論罪科刑
(一)丙○○等人行為後，刑法及配套之刑法施行法、罰金罰鍰提
    高標準條例於95年7月1日修正施行，關於本件情形：
  (1)95年7 月1日修正施行前刑法第10條第2項明定：「稱公務員
    者，謂依法令從事於公務之人員。」，同日修正施行前貪污
    治罪條例第2 條前段規定：「依據法令從事公務之人員，犯
    本條例之罪者，依本條例處斷。」。惟刑法第10條第2 項於
    95年7月1日修正施行，規定：「稱公務員者，謂下列人員：
    一、依法令服務於國家、地方自治團體所屬機關而具有法定
    職務權限，以及其他依法令從事於公共事務，而具有法定職
    務權限者。二、受國家、地方自治團體所屬機關依法委託，
    從事與委託機關權限有關之公共事務者。」。貪污治罪條例
    第2 條亦修正為：「公務員犯本條例之罪者，依本條例處斷
    。」。修正後刑法公務員之定義，分為三種類型：一為依法
    令服務於國家或地方自治團體所屬機關而具有法定職務權限
    者，名之為「身分公務員」；二為其他依法令從事於公共事
    務而具有法定職務權限者，名之為「授權公務員」；三為受
    國家或地方自治團體所屬機關依法委託，從事與委託機關權
    限有關之公共事務者，名之為「委託公務員」。所謂國家或
    地方自治團體「所屬機關」，通說指執行國家或地方自治團
    體公權力之「行政機關」及其他公務機關而言。所稱行政機
    關，包含總統府、中央五院及其所屬機關、國民大會以及地
    方行政機關暨地方立法機關，其範圍涵蓋行政、立法、司法
    、考試及監察機關在內；所稱其他公務機關，指除行政機關
    外，其他依法行使公權力之中央或地方機關，如行政院金融
    監督管理委員會。此類型之公務員，著重於其身分及所執行
    之職務，祇須具有法定職務權限，為公務員職務範圍內所應
    為或得為之事務，不論該事務是否涉及公權力之行使，均屬
    之。所謂「授權公務員」，必須是從事於公共事務，且具有
    法定職務權限者方屬之。而「委託公務員」，係受機關委託
    而從事與委託機關權限有關之公共事務。所謂「公共事務」
    ，指與公權力行使有關之事務，私經濟行為並不包括在內。
    簡言之，修法後之「公務員」範圍，除服務於國家或地方自
    治團體所屬機關而具有法定職務權限之人外，僅限縮在「與
    公共事務及公權力之行使相關之人員」。查甲○○係80年9
    月15日起由忠孝醫院依據「事務管理規則」聘雇，前揭「事
    務管理規則」業於94年6 月20日廢止，並另訂頒「工友管理
    要點」，有台北市立聯合醫院97年1月18日北市醫政字第097
    30400100號函附履歷表（本院卷三第37頁）在卷為憑；復依
    廢止前「事務管理規則」第328 條規定，所稱之工友，係指
    各機關編制內非生產性之技術工友及普通工友。且乙○○證
    述：甲○○係領有證照之技工，惟非一般編制內的公務員，
    顯然甲○○並非公務員任用法及公務員服務法所規範之公務
    員，當亦無法令之職掌權限，自非所謂「身分公務員」。又
    黏貼憑證上「驗收或證明欄」內雖蓋有「甲○○」小戳章，
    有卷附黏貼憑證在卷為憑，然依忠孝醫院組織規程第3 條規
    定，秘書室分2 股：(一)工務股：醫學工程、修繕維護、污
    染防治工程、空調水電機械管理及環境清潔管理等事項。(
    二) 總務股：文書與檔案管理、印信典守、出納、事務、衛
    材消毒、採購供應與庫存管理、財產管理及不屬其他科、室
    業務等事項。且忠孝醫院之鍋爐油採購及其運送，於88年以
    前訂定之「鍋爐油運送合約」以簡易勞務合約方式訂定，89
    年以後依政府採購法辦理採購案，工務股依其需求研訂合約
    補充說明，並交由秘書室採購股於辦理招標時併入招標文件
    中，決標後依公文程序經會辦單位會計室、政風室簽章陳首
    長核示後再簽訂合約。自90年起台北市政府衛生局所屬醫療
    院所辦理聯合採購，其中松德院區（原台北市立療養院）主
    辦各市立醫院高級柴油及鍋爐油聯合採購案，91、92年度鍋
    爐油由中油公司行銷事業部台北營業處得標。松德院區秘書
    室主辦聯合採購案，其他醫院僅提供年度需求量。另高級柴
    油及鍋爐油採購案未包括運油費用，由各醫院決定自行運油
    或委由中油公司代辦運油，忠孝醫院總務室工務股技士禹貴
    毅考量成本由忠孝醫院自行辦理運油較為有利，援依例購油
    後委由合立公司運送，有台北市立聯合醫院97年6 月27日北
    市醫政字第09732690000號函（本院卷三第143、144 頁）存
    卷為憑，可知忠孝醫院鍋爐油採購及運送合約之訂定，或由
    秘書室總務股辦理，或由台北市立聯合醫院松德院區辦理，
    忠孝醫院秘書室工務股並無承辦該項業務之法定職權。是有
    關採購供應、驗收等應屬秘書室總務股會同相關會計、政風
    人員承辦之業務。又依政府採購法第95條規定，「機關辦理
    採購宜由採購專業人員為之」，技工或工友、臨時人員如經
    機關指派承辦採購業務，不宜擔任主持開標、決標及主持初
    驗、驗收等須負相當法律責任之工作；因主持開標、決標人
    員，須負責開標、決標現場之處置及有關決定，而主持初驗
    、驗收人員，須抽查驗核廠商履約結果有無與契約或貨樣規
    定不符，並決定不符時之處置，故以上四項工作，仍宜由機
    關依人事法規進用之人員擔任，有行政院公共工程委員會95
    年8月29日工程企字第09500331000號函附「研商非依人事法
    規進用之臨時人員及以工代職者是否適宜承辦採購業務等相
    關事宜」會議紀錄（本院卷三第312 頁）在卷為憑。則甲○○既屬秘書室工務股技工而非公務員，其請購、核銷鍋爐油
    乃鍋爐之維護管理工作一環，屬採購鍋爐油決標簽訂採購合
    約後，實際執行之後續事務性工作，係受公務機關民事上僱
    用契約處理私經濟事務之人員，並未依法負有一定公共事務
    之處理權限，要非刑法上「授權公務員」。再甲○○並非忠
    孝醫院依法委託而從事與委託機關權限有關之公共事務，僅
    係負責維護管理鍋爐油工作，亦無任何行使公權力之色彩，
    自非「受託公務員」。是比較修正前、後刑法關於公務員概
    念之規定，甲○○於刑法修正施行後已不具有刑法所稱之「
    公務員」身分，非屬貪污治罪條例所規範之犯罪主體，自以
    新刑法較有利於丙○○等人。
  (2)刑法第33條第5款有關罰金之最低額度修正後已提高，比較
    新舊法，以舊刑法有利於丙○○等人。
  (3)修正後刑法第28條將「實施」修正為「實行」，排除陰謀、
    預備、著手等階段行為，顯已縮小共同正犯範圍，比較新舊
    法，以新刑法有利於丙○○等人。
  (4)刑法第31條第1 項修正限縮成立共同正犯之範圍，且法院有
    決定是否減輕其刑之裁量權，自屬犯罪後法律變更。比較新
    舊法，以新刑法較有利於丙○○等人。
  (5)刑法第51條關於數罪併罰，定應執行刑規定，修正後第5款
    將宣告多數有期徒刑者，最高刑度由不得逾20年，修正為不
    得逾30年。比較新舊法之結果，以舊刑法之規定，有利於丙○○。
  本件經綜合全部罪刑比較結果，依修正後刑法第2條第1項前
    段規定，除上述(2)、(5)外，適用修正後刑法之規定對丙○○
    等人較有利，自應全部適用修正後刑法相關規定而為論科。
(二)甲○○、丙○○行為後，刑法第10條第2 項關於公務員定義
    既修正施行如前所述。依上揭說明，甲○○已不具公務員身
    分，自不得以貪污治罪條例相繩。惟丙○○為合立公司油罐
    車駕駛人，依運送鍋爐油合約，前往中油公司五股供油服務
    中心載運鍋爐油至忠孝醫院而持有鍋爐油，為從事業務之人
    。丙○○、甲○○利用丙○○運送鍋爐油之機會，將油易持
    有為所有予以侵占所為，係犯刑法第336條第2項業務侵占罪
    。公訴人認其等係犯貪污治罪條例第4 條第1項第1款之侵占
    公有財物罪，尚有未洽，惟其基本社會事實同一，起訴法條
    應予變更。甲○○僅負責忠孝醫院之請購、核銷鍋爐油，並
    未於請購、核銷環節中持有鍋爐油，自非從事業務之人，但
    與從事業務之人丙○○共同犯罪，依刑法第31條第1 項規定
    ，應論以共同正犯。按刑事政策若干犯罪行為態樣，本質上
    原具有反覆、延續實行之特徵，立法時既予特別歸類，定為
    犯罪構成要件之行為要素，則行為人基於概括之犯意，在密
    切接近之一定時、地持續實行之複次行為，倘依社會通念，
    於客觀上認為符合一個反覆、延續性之行為觀念者，於刑法
    評價上，即應僅成立一罪，俾免有重複評價、刑度超過罪責
    與不法內涵之疑慮，此即學理上所稱之「集合犯」，諸如職
    業性、營業性（如業務、經營、常業）或收集性（如收集、
    散布、製造、販賣）等具有重複特質之犯罪均屬之。侵占雖
    屬即成犯，然業務侵占有基於業務上之持有關係，密集實行
    犯行之性質，行為人主觀上亦係基於反覆實施之犯意為之，
    其雖有數個行為，但目的相同、侵害法益同一，依社會客觀
    通念，該等行為之獨立性極為薄弱，亦難強行分割，故評價
    上宜視為數個舉動之接續施行，合為包括之一法律上行為予
    以評價。查甲○○自88年10月9日起至91年8月19日止，因其
    兄入獄需款按月寄送零用金，丙○○為配合甲○○以利油品
    運送順利，遂共同基於單一決意，以實現同一侵占目的，因
    丙○○載運鍋爐油行為本質上即有反覆性質，在密切時空內
    反覆從事之工作，無非屬執行業務所當然，於行為概念上，
    應認為包括的一罪，應認係集合犯論以一罪。丙○○就其自
    87年7月17日起至88年9月27日止、88年10月9日起至91年8月
    14日止，分別行使變造自動裝油記錄單所為，均另犯刑法第
    216條、第210條行使變造私文書罪。其變造私文書之低度行
    為為行使之高度行為所吸收，不另論罪。其利用不知情甲○○轉交忠孝醫院收執予以行使，係間接正犯。又丙○○自87
    年7月17日起至88年9月27日止，原為配合忠孝醫院要求隨時
    載運鍋爐油而變造「自動裝油記錄單」，進而加以行使，嗣
    自88年10月9日起至91年8月14日止，另基於掩飾侵占鍋爐油
    之目的，以同一手法變造「自動裝油記錄單」，復加以行使
    ，其前後為實現不同犯罪目的之行為，顯係各基於單一犯意
    ，依一般社會觀念，各該目的期間之數次舉動難以強行分開
    ，且均侵害忠孝醫院對鍋爐油注入油品之數量、品質暨中油
    公司五股供油中心對出油數量管理之正確性，則其先後2 個
    目的之數次行使變造私文書舉動應各視為全部犯罪行為之一
    部，均屬接續犯。丙○○自88年10月9日起至91年8月14日止
    ，以一行為同時觸犯業務侵占罪、行使變造私文書罪，為想
    像競合犯，從一重之業務侵占罪論處，並與其自87年7 月17
    日起至88年9 月27日止之行使變造私文書罪間，犯意各別，
    行為互殊，應分論併罰。
四、原判決撤銷理由
    原審認丙○○等犯罪證明確，予以論罪科刑，固非無見。惟
    查：(1)甲○○依修正後刑法第10條第2 項規定，不具公務員
    身分，已如上述，則甲○○、丙○○上開所為，不成立貪污
    治罪條例第4 條第1項第1款之侵占公有財物罪，原判決論以
    該罪，尚有未洽。(2)91年5月6日、5月24日、6月7日、6月28
    日、7月12日等5次注油，甲○○、丙○○並未侵占，原判決
    未予扣除，同有未合。(3)丙○○利用不知情甲○○轉交變造
    之「自動裝油記錄單」予忠孝醫院收執而行使，係間接正犯
    ，原判決漏未論述，顯有疏漏。(4)丙○○87年7月17日起至8
    8年9月27日止，係為配合忠孝醫院核銷備用，而行使變造私
    文書；另自88年10月9日起至91年8月14日止，為掩飾侵占鍋
    爐油，而行使變造私文書。原判決認定丙○○自始至終僅為
    遂行侵占鍋爐油之單一目的，尚有違誤。(5)甲○○等行為後
    ，刑法已有修正，原判決未及審酌，尚有未合。(6)丙○○行
    為後，中華民國96年罪犯減刑條例業於96年7 月16日生效施
    行，被告自87年7月17日起至88年9月27日止行使變造私文書
    犯行合於減刑規定，為原審未及審酌，亦有未洽。甲○○以
    其非公務員，侵占鍋爐油數量不正確，指摘原判決；丙○○
    上訴雖否認犯行，然指摘侵占鍋爐油之數量有誤，均非無據
    ，且原判決既有上開可議之處，自無可維持，應由本院撤銷
    改判。
五、爰審酌甲○○擔任忠孝醫院技工，未能恪遵法令、盡忠職守
    ，丙○○負責運送鍋爐油，竟枉顧職業道德，2 人長期侵占
    為數眾多之鍋爐油，變賣獲利達6 百餘萬元，犯罪情節不輕
    ，殊屬非是。參以甲○○雖願歸還所得，卻百般以侵占數量
    有疑義而遲遲未履行，顯屬推托之詞，丙○○否認有易持有
    為所有之意圖，飾詞狡辯，其等犯後態度均不佳，暨其等犯
    罪目的、手段、智識程度、所生損害等一切情狀，分別量處
    如主文第2、3項所示之刑。丙○○自87年7月17日起至88年9
    月27日止之行使變造私文書犯行，合於中華民國96年罪犯減
    刑條例之規定，應依法減刑，並與業務侵占罪，定其應執行
    刑。至丙○○變造「自動裝油記錄單」已持交忠孝醫院存查
    ，自無庸予以沒收。
六、不另為無罪諭知
    公訴意旨另以：甲○○、丙○○於91年5月6日、5月24日、6
    月7 日、6月28日、7月12日等侵占忠孝醫院所有低硫鍋爐油
    云云，因上開日期係由忠孝醫院技工李春玉、游榮吉、王鎮
    德陪同丙○○過磅、卸油，並無侵占鍋爐油之犯行，已如上
    述。此外，復查無其他積極證據足證上開5次有公訴人所指
    侵占行為，此部分不能證明其等犯罪，惟因此部分與上開有
    罪部分係實質上一罪關係，爰不另為無罪之諭知。
據上論斷，應依刑事訴訟法第369條第1項前段、第364條、第299
條第1項前段、第300條，刑法第2條第1項前段、第28條、第31條
第1項、第216條、第210條、第336條第2項、第55條、第51條第5
款，刑法施行法第1條之1，中華民國96年度罪犯減刑條例第2 條
第1項第3款、第7條，判決如主文。
本案經檢察官柯麗鈴到庭執行職務。
中    華    民    國    97    年    11    月    13    日
                  刑事第二庭審判長法  官  洪光燦
                                  法  官  宋明蒼
                                  法  官  李麗玲
以上正本證明與原本無異。
丙○○行使變造私文書部分如不服本判決，應於收受送達後10日
內向本院提出上訴書狀，其未敘述上訴之理由者並得於提起上訴
後10日內向本院補提理由書（均須按他造當事人之人數附繕本）
「切勿逕送上級法院」。
檢察官如不服本判決，應於收受送達後10日內向本院提出上訴書
狀，其未敘述上訴之理由者並得於提起上訴後10日內向本院補提
理由書（均須按他造當事人之人數附繕本）「切勿逕送上級法院
」。
甲○○業務侵占部分不得上訴。
                                  書記官  廖婷璇
中    華    民    國    97    年    11    月    13    日
附錄：本案論罪科刑法條全文
中華民國刑法第210條：
偽造、變造私文書，足以生損害於公眾或他人者，處五年以下有
期徒刑。
中華民國刑法第216條：
行使第二百十條至第二百十五條之文書者，依偽造、變造文書或
登載不實事項或使登載不實事項之規定處斷。
中國民國刑法第336條
對於公務上或因公益所持有之物，犯前條第一項之罪者，處一年
以上七年以下有期徒刑，得併科五千元以下罰金。
對於業務上所持有之物，犯前條第一項之罪者，處六月以上五年
以下有期徒刑，得併科三千元以下罰金。
前二項之未遂犯罰之。


司法院資訊處製作；財團法人民間司法改革基金會備份。
